臺灣高雄地方法院民事判決　　　　　　　 96年度重訴字第9號
原　　　告　丙○
訴訟代理人　葉美利律師
被　　　告　甲○○
　　　　　　乙○○
上列當事人間塗銷所有權移轉登記等事件，本院民國96年8月2日
言詞辯論終結，判決如下：
    主      文
確認原告與被告甲○○、乙○○之被繼承人王萬收就坐落高雄縣
仁武鄉○○段一○二九之一地號、面積六百零九平方公尺土地，
權利範圍全部，於民國九十年二月十二日所為之夫妻贈與關係不
存在。
被告甲○○、乙○○就上開土地，由高雄縣仁武地政事務所於民
國九十二年二月二十一日以仁登字第○一五九八○號收件，所為
夫妻贈與為原因之所有權移轉登記應予塗銷。
訴訟費用由被告負擔。
    事實及理由
一、本件被告甲○○經合法通知，未於言詞辯論期日到場，核無
    民事訴訟法第386 條所列各款情形，爰依原告之聲請，由其
    一造辯論而為判決。
二、原告起訴主張：
  (一)坐落高雄縣仁武鄉○○段1029之1 地號、面積609 平方公尺
    土地（下稱系爭土地），原為被告甲○○、乙○○之被繼承
    人王萬收所有，王萬收與原告於鈞院89年度婚字第916 號離
    婚事件最後一次言詞辯論期日前1 日即89年10月25日，經訴
    外人何俊墩律師協商，由王萬收將其名下未辦理貸款之土地
    （包含系爭土地）移轉給原告作為補償，而成立夫妻贈與之
    債權契約。嗣於89年11月13日，原告與王萬收間之離婚事件
    ，經鈞院以89年度婚字第916 號判決離婚，並於89年12月11
    日確定。詎王萬收竟於90年2 月12日，在未告知原告之情況
    下，以夫妻贈與為原因，委託代書即訴外人楊桂櫻辦理系爭
    土地之所有權移轉登記，由高雄縣仁武地政事務所於90年2
    月21日以90仁登字第015980號收件，於90年2 月22日以夫妻
    贈與為原因，將系爭土地登記為原告所有。嗣王萬收於91年
    1 月28日逝世後，高雄縣政府稅捐稽徵處因認王萬收與原告
    之婚姻關係早在89年12月11日即消滅，王萬收在90年2 月12
    日以夫妻贈與為原因，所為系爭土地之所有權移轉行為即屬
    一般贈與，應向受贈人即原告課徵土地增值稅新臺幣（下同
    ）4,620,465 元，乃寄送補徵系爭土地之土地增值稅繳款書
    予原告，原告始知上情。原告雖以與王萬收間就系爭土地有
    夫妻贈與關係存在，高雄縣政府稅捐稽徵處認係一般贈與而
    課與土地增值稅顯然有誤為由，提起行政訴訟，惟未獲採信
    ，經高雄高等行政法院以93年度訴字第626 號判決以原告與
    王萬收間並無夫妻贈與契約存在為由判決原告敗訴，原告不
    服復提起上訴，亦經最高法院以94年度上字第887 號判決駁
    回上訴確定在案。
  (二)惟按「無代理權人以代理人之名義所為之法律行為，非經本
    人承認，對於本人不生效力。」、「無效法律行為之當事人
    ，於行為當時知其無效，或可得而知者，應負回復原狀或損
    害賠償之責任。」，民法第170 條第1 項及第113 條分別定
    有明文。行政法院已認原告與王萬收在婚姻關係消滅前並未
    訂定贈與之債權契約，原告亦尊重行政法院上開判決，惟王
    萬收在與原告婚姻關係消滅後，於90年2 月12日委託代書楊
    桂櫻辦理系爭土地移轉登記予原告之物權行為，原告自始不
    知悉，未同意，則依民法第170 條之規定，王萬收在與原告
    婚姻關係消滅後，以贈與為原因所為系爭土地登記予原告之
    物權行為，非經原告承認，對原告不生效力。今原告鄭重表
    示不承認王萬收代理原告所為系爭土地登記予原告之物權行
    為，故依前揭民法第170 條之規定，王萬收將系爭土地登記
    予原告之物權行為應屬無效，原告與王萬收間於民國90 年2
    月12日就王萬收所有座落高雄縣仁武鄉○○段1029-1 地 號
    土地所為之贈與關係即不存在。且因被告甲○○、乙○○之
    被繼承人王萬收於行為時未告知原告，故王萬收顯然有明知
    其行為無效或可得而知之情形，依民法第113 條之規定，自
    應負回復原狀即塗銷所有權移轉登記之責任。而被告甲○○
    、乙○○為王萬收之繼承人，自應塗銷系爭土地以夫妻贈與
    為原因而移轉予原告之所有權移轉登記。
  (三)又按依土地法所為之登記，有絕對之效力，土地法第43條定
    有明文。因訴外人王萬收將系爭土地移轉登記予原告所有，
    且原告並無以任何無效之原因辦理塗銷所有權移轉登記，依
    土地法第43條之規定，系爭土地之夫妻贈與移轉登記仍有絕
    對效力，原告仍需繳納土地增值稅而受有不利益。為此，原
    告爰依民事訴訟法第247 條、民法第170 條、第113 條之規
    定提起本件訴訟，並聲明求為判決：如主文所示等語。
三、被告乙○○僅陳述：其父王萬收與其母即原告於離婚前即未
    同住，原告係住六合二路，王萬收將系爭土地，以夫妻贈與
    為原因移轉登記與原告時，原告確實不知情等語，未為任何
    聲明。被告甲○○未於言詞辯論期日到場，亦未提出書狀作
    何聲明或陳述。
四、按民事訴訟法第247 條所謂即受確認判決之法律上利益，係
    指因法律關係之存否不明確，致原告在私法上之地位有受侵
    害之危險，而此項危險得以對於被告之確認判決除去之者而
    言，故確認法律關係成立或不成立之訴，苟具備前開要件，
    即得謂有即受確認判決之法律上利益，縱其所求確認者為他
    人間之法律關係，亦非不得提起，最高法院42年台上字第10
    31號、27年上字第316 號、52年台上字第1240號判例意旨可
    資參照。查系爭土地原為被告之被繼承人即訴外人王萬收所
    有，訴外人王萬收於90年2 月12日委託訴外人楊桂櫻代書，
    以夫妻贈與為原因，將系爭土地移轉登記予原告所有，而高
    雄縣政府稅捐稽徵處認係一般贈與而對原告課徵土地增值稅
    4,620,465 元，且原告主張訴外人王萬收未經其同意而辦理
    系爭土地之移轉登記，其亦不同意上開移轉登記之物權行為
    ，則此物權法律行為之存否，就原告是否為課稅之客體有法
    律上之利益，並得以對於被告之確認判決除去，揆諸前開說
    明，原告自有提起確認訴訟之法律上利益。
五、本件原告主張之事實，業據提出與其所述相符之戶籍謄本、
    王萬收繼承系統表、本院89年度婚字第916 號民事判決及確
    定證明書、系爭土地登記謄本、最高法院95年度裁字第2089
    號裁定、高雄高等行政法院93年度訴第626 號判決、土地增
    值稅繳款通知書為證（本院卷第3 至21頁、第42至54頁），
    且為被告乙○○所不爭執，而被告甲○○就原告主張之事實
    已於相當時期受合法之通知，未於言詞辯論期日到場，亦未
    提出準備書狀爭執，本院依調查證據之結果，堪信原告前揭
    主張為真實。
六、按無代理權人以代理人之名義所為之法律行為，非經本人承
    認，對於本人，不生效力，民法第170 條定有明文。查證人
    何俊墩律師於高雄高等行政法院93年度訴第652 號事件審理
    中具結證稱：「（問：在你事務所時，原告與王萬收有無協
    商針對離婚之後財產處理情形？）在離婚訴訟之前，2 人常
    為家產之事吵架，有時候會變成打架，不管是在原告名下或
    是王萬收名下的財產都是王萬收在管理，‧‧‧，之前王萬
    收有拿原告的不動產辦理抵押去償還另一筆債務，王萬收認
    為夫妻之間不必計較這麼多，他一定會還給原告，但因涉及
    增值稅的問題，故一直無法處理，後來又將打架的事扯在一
    起，故一直都沒有達成協議。」「（問：當時有無提到要將
    系爭土地贈與給原告？）他們只有提到要補償2,000 萬元的
    事情，就是要用其他的土地來補償原告的土地被設定抵押，
    但標的明細沒有講明．．．沒有講這麼具體。」、「原告夫
    妻2 人不是很識字，地號、面積明細都不曉得，只知道概略
    ，所以沒有辦法處理，真正管理的人是2 人的女兒王淑珍（
    應應係甲○○之誤），原告夫妻2 人在談的時候都只談概略
    。」及「（問：原告與王萬收於你事務所內有無寫下王萬收
    同意雲林12筆土地給原告之書面、字據？）沒有。我的目的
    只是勸合、不要吵架而已，我沒有進一步處理原告夫妻2 人
    的財產。」等語，此有高雄高等行政法院院93年度訴字第65
    2 號93年11月23日準備程序筆錄影本附於本院卷可憑（見本
    院卷第149-155 頁），則依證人何俊墩所述原告與王萬收間
    雖土地有所討論，然僅止於概略協商，對於贈與標的明細顯
    未達成具體之協議，則顯難認為原告與王萬收間就系爭土地
    有成立夫妻贈與之債權契約。又本件被告之被繼承人王萬收
    於90年2 月12日，委任訴外人楊桂櫻代書，將系爭土地以夫
    妻贈與為原因，辦理所有權移轉登記予原告等情，業經證人
    楊桂櫻代書於高雄高等法院93 年 度訴字第626 號事件中具
    結證稱：系爭土地登記申請書及贈與移轉契約書均是由伊代
    辦，是王萬收委託伊辦理的，不是丙○（即原告）委託伊辦
    理的，辦理的相關文件亦是王萬收交給伊的，該系爭土地登
    記申請書及贈與移轉契約書有些是伊蓋章代辦，字體上來看
    ，有些亦是伊代辦等語甚詳（見該卷第156-157 頁）。則原
    告與王萬收間就系爭土地之贈與債權契約既未成立，王萬收
    在未經原告同意下委託楊桂櫻代書辦理系爭土地之物權契約
    ，顯係無權代理之行為。參以被告乙○○亦陳稱：伊父母離
    婚前後即分住二處，伊母親（即原告）確實不知伊父親將系
    爭土地移轉登記在伊母親名下等語（見本院卷第125 頁），
    並有土地登記申請書、土地贈與所有權移轉契約書等件在卷
    可憑（見本院卷第91-102頁），益徵原告主張訴外人王萬收
    未經伊同意或授權，無權代理其委任代書楊桂櫻辦理系爭土
    地所有權移轉登記之物權行為，應堪採信。本件原告主張其
    未不知情且未同意被告之被繼承人王萬收將系爭土地所有權
    移轉登記其名下，被告之被繼承人王萬收即非有權代理原告
    為系爭土地所有權移轉登記之物權行為，而原告亦不予承認
    ，此贈與所有權移轉登記之行為，對於原告而言，自不生效
    力，則原告自得請求王萬收之被繼承人將系爭土地所有權移
    轉登記予以塗銷。
六、綜上所述，原告主張系爭土地於92年2 月12日所為之夫妻贈
    與關係不存在，應堪採信。從而，原告依民法第170 條規定
    ，訴請確認其與被告之被繼承人王萬收間就系爭於90年2 月
    12日所為之夫妻贈與關係不存在，及請求被告就系爭土地，
    由高雄縣仁武地政事務所於92年2 月22日以90仁狀字第0016
    79號收件，所為夫妻贈與為原因之所有權移轉登記應予塗銷
    ，為有理由，應予准許。
七、據上論結，原告之訴為有理由，依民事訴訟法第385 條第1
    項前段、第78條、第85條第1 項前段，判決如主文。
中　　華　　民　　國　　96　　年　　8 　　月　　30　　日
                  民事第一庭  法  官  廖純卿
正本係照原本作成。
如不服本判決，應於送達後20日內，向本院提出上訴狀並表明上
訴理由，如於本判決宣示後送達前提起上訴者，應於判決送達後
10日內補提上訴理由書（須附繕本）。
中　　華　　民　　國　　96　　年　　8 　　月　　30　　日
                              書記官　洪嘉慧
